臺灣高等法院臺南分院民事判決　九十一年度重上字第一○號　Ｊ
　　　上　訴　人　丁　○　○
　　　　　　　　　己　○　○
　　　　　　　　　甲　○　○
　　　　　　　　　乙　○　○
　　　　　　　　　丙　○　○
　　　　　　　　　戊　○　○
　　　被　上訴人　嘉義市垂楊國民小學
　　　法定代理人　庚　○　○
右當事人間請求拆屋還地事件，上訴人對於中華民國九十年十一月十二日台灣嘉義地
方法院第一審判決（九十年度訴字第三一四號）提起上訴，本院判決如左：
　　　主　　文
上訴駁回。
第二審訴訟費用由上訴人負擔。
    　事    實
甲、上訴人方面：
一、聲明：(一)原判決關於上訴人敗訴部分廢棄。(二)右廢棄部分，被上訴人在第一審之
    訴及假執行之聲請均駁回。(三)第一、二審訴訟費用由被上訴人負擔。
二、陳述：除與原判決記載相同者，茲引用之外，補稱：
  (一)被上訴人明知系爭房屋僅丁○○居住，其餘被上訴人皆未居此，被上訴人併列為
    為連帶給付人，顯與事實不符。
  (二)系爭房屋現仍存在，並無拆掉重建，僅係整修修繕而已。上訴人丁○○前訴主張
    已拆除重建，係訴訟攻防方法。是房屋所有權仍歸被上訴人所有，原判決逕為上
    訴人之父林金賜原始取得之認定，顯有違誤。
  (三)林金賜於六十二年間退休，依當時退休辦法，林金賜選擇續住宿舍方案，而不選
    擇領取遷出補助金，足證林金賜一直未向嗣後服務之東榮國小請領宿舍補助金。
    可知當時已獲被上訴人（垂楊國小）及東榮國小同意續住宿舍，是伊有合法使用
    權源。
  (四)本件既為未定期之使用借貸關係，迄被上訴人起訴（八十一年），已逾四十餘年
    。是被上訴人終止契約請求權已罹於時效。從而不當得利及租金請求亦罹於時效
    。
  (五)依法令不溯及既往原則，原審所引行政院函，並無適用。
  (六)林金賜於三十七年即獲配住系爭房屋，至六十二年退休，而後於八十三年過世，
    其並無「更換另棟宿舍」之情形，且林金賜退休時產權屬嘉義縣政府所有，是本
    件當然即有行政院七十四年五月十八日台七十四人政肆字第一四九二七號函之適
    用。原審徒以「退休人員，三月應行搬遷」，而為本件之認定，顯有違誤。
三、證據：援引第一審所提證據。
乙、被上訴人方面：
一、聲明：(一)上訴駁回。(二)第一、二審訴訟費用由上訴人連帶負擔。
二、陳述：除與原判決記載相同者，茲引用之外，補稱：
  (一)系爭林金賜拆除重建之三０八號房屋，與宿舍區內之三０六號、三０四號宿舍房
    屋，原屬各自獨棟建築物，因此不必然系爭三０八號房屋拆除而影響其他宿舍建
    築物。
  (二)系爭房屋曾經被上訴人之父林金賜拆除重建之事實，業經原法院台灣嘉義地方法
    院八十八年度簡上字第二三號請求遷讓房屋事件判決確定在案。於該案審理中，
    法官曾到現場履勘，調查結果發現，系爭房屋之屋頂及牆壁雖然留有比較舊之木
    板及柱子，但由其下層牆壁部分已非木造牆壁而係水泥磚牆，且屋頂部分已非磚
    瓦蓋頂而係石綿瓦蓋頂，顯與原係木板牆壁、磚瓦蓋頂之原有建築物截然不同。
    証人黃廖松亦証稱系爭三０八號房屋拆掉重新整理，用拆掉後之舊材料重建等語
    ，上訴人主張未曾拆除重建顯非事實。
  (三)系爭房屋既經上訴人之父林金賜拆除重建，因而原始取得系爭房屋之所有權。今
    林金賜已去世，則房屋所有權依法應歸上訴人全體繼承人公同共有。故被上訴人
    以全體上訴人為被告，起訴請求拆屋還地，於法有據。
  (四)上訴人之父林金賜於民國八十三年死亡，全體上訴人在八十三年間已繼承系爭房
    屋所有權為公同共有。則被上訴人就民國九十年四月十八日提起本件訴訟後，對
    全體上訴人請求連帶賠償五年無權占用系爭土地相當租金之不當得利，並未逾請
    求賠償之範圍。又繼承因被繼承人死亡而開始，民法第一千一百四十七條定有明
    文，並非以前訴訟判決確定之時間為始。本件上訴人等既在八十三間已繼承系爭
    房屋所有權並且無權佔用系爭公有地，依法自應負拆屋還地之責任。
三、證據：援引第一審所提證據。
　　　理　　由
一、本件被上訴人主張：系爭土地為嘉義巿政府所有，並由被上訴人為管理機關，又
　　該土地上之建物即門牌號碼嘉義巿康樂街三０八號房屋即如原審判決附圖所示Ａ
　　、Ｂ、Ｃ、Ｄ部分，原為被上訴人公有宿舍，上訴人之父林金賜任職垂楊國小時
　　，獲配住上開宿舍，惟林金賜於三十七年一月三十一日即已調離垂楊國小，被上
　　訴人於八十一年九月二十一日以存証信函通知林金賜於八十一年十月三十一日終
　　止兩造使用借貸契約關係。被上訴人在林金賜家屬拒絕搬遷系爭房屋後，在八十
　　七年間曾起訴請求占用系爭房屋之上訴人丁○○及其子女官佳樺、官佳蓉等三人
　　遷讓房屋，於該事件二審審理中，才發現上訴人父親林金賜在七十五年間，即將
　　宿舍房屋全部拆除重建，並在使用範圍之前後增建建築物，故被上訴人原有公有
　　宿舍已滅失，重建及增建之建築物又屬林金賜原始取得，林金賜既已死亡，則系
　　爭房屋依法應由林金賜之全體繼承人即上訴人全體公同共有，而系爭宿舍之使用
　　借貸契約業經終止，自應由上訴人全體繼承林金賜拆屋還地之法律責任關係，爰
　　依民法第七百六十七條規定，請求上訴人拆除如原審判決附圖所示Ａ、Ｂ、Ｃ、
　　Ｄ部分建物，並將土地返還被上訴人，及依侵權行為及不當得利之法律關係，請
　　求上訴人應連帶給付被上訴人五年共計一百八十三萬九千九百六十五元之相當於
　　租金之損失，及自九十年五月一日起至返還土地之日止，每月應連帶給付新台幣
　　（下同）三萬零六百六十六元。
    上訴人則以：其父林金賜為教員，所住用者為公有宿舍，獲被上訴人同意續住系
    爭宿舍，此種信賴利益及既得權應受保護；而與上訴人相同情況者，多達十幾戶
　　，被上訴人並未一體處理，竟僅針對上訴人催討，顯無正當理由；又林金賜於六
　　十二年五月間自嘉義縣民雄鄉東榮國小退休，依當時之退休辦法，可就領取遷出
　　宿舍補助費或續住宿舍兩項方案，選擇其一，林金賜係選擇續住宿舍，此為上訴
　　人合法繼續借用之權源。另依行政院七十四年五月十八日台七十四人政肆字第一
　　四九二七號函規定略以：於七十二年四月二十九日事務管理規則修正前退休，而
　　現仍續住修正前規則所定眷屬宿舍之退休人員，准於續住至宿舍處理時為止。系
　　爭房地附近連屋帶地月租金之行情為一萬元左右，本件僅有基地之爭，被上訴人
　　竟以最高額請求，每月高達三萬零六百六十六元，亦顯非合理。系爭房屋現為上
　　訴人丁○○一人使用，其餘五位上訴人先後因婚姻或事業，早於八十年以前已搬
　　出，應無被訴之理等語置辯（原審判命上訴人應將坐落系爭土地上如原審判決附
　　圖所示編號Ａ、Ｂ、Ｃ、Ｄ部分，面積分別為六十一、九十四、三、四十一平方
　　公尺之建物拆除，並將上開土地交還予被上訴人；上訴人應連帶給付被上訴人一
　　百一十三萬一千七百九十五元，及自民國九十年七月二十六日起至清償日止，按
　　年息百分之五計算之利息；上訴人並應自民國九十年五月一日起至返還上開土地
　　之日止，按月連帶給付被上訴人一萬八千九百七十二元，並駁回被上訴人其餘之
　　訴後。上訴人就其敗訴部分提起上訴，被上訴人就其敗訴部分未據上訴）。
二、被上訴人主張：系爭土地為嘉義巿政府所有，並由被上訴人為管理機關，又該土
　　地上之建物即門牌號碼嘉義巿康樂街三０八號房屋即如原審判決附圖所示Ａ、Ｂ
　　、Ｃ、Ｄ部分，原為被上訴人公有宿舍，上訴人之父林金賜任職垂楊國小時，獲
　　配住上開宿舍，惟林金賜於三十七年一月三十一日即已調離垂楊國小，被上訴人
　　於八十一年九月二十一日以存証信函通知林金賜於八十一年十月三十一日終止兩
　　造使用借貸契約關係。被上訴人在林金賜家屬拒絕搬遷系爭宿舍房屋後，在八十
　　七年間曾起訴請求占用系爭房屋之上訴人丁○○及其子女官佳樺、官佳蓉等三人
　　遷讓房屋，於該事件二審審理中，才發現上訴人父親林金賜在七十五年間，即將
　　原有宿舍全部拆除重建，並在系爭房屋使用範圍之前後增建建築物等事實，業據
　　被上訴人提出土地登記簿謄本一份、戶籍謄本十件、被上訴人財產分類明細表、
　　存證信函、被上訴人八十五年五月十七日、八十四年五月十日及同年十一月十日
　　函、台灣嘉義地方法院八十七年度嘉簡字第七一二號判決及台灣嘉義地方法院八
　　十八年度簡上字第二三號判決等影本各一份為證，並經原審調閱台灣嘉義地方法
　　院八十七年度嘉簡字第七一二號及台灣嘉義地方法院八十八年度簡上字第二三號
　　遷讓房屋事件全卷查明屬實。且為上訴人戊○○、己○○、丙○○、乙○○、甲
　　○○所不爭執，堪認被上訴人前揭主張之事實為真實。
三、次查上開Ｂ部分為林金賜所建，為兩造所不爭執，又上訴人丁○○初稱Ａ部分係
    上訴人全體所建，後又改稱係原宿舍之一部分，Ｄ部分係林金賜之友人所建，現
    伊在使用，Ｃ部分則係伊所建，然於台灣嘉義地方法院八十八年度簡上字第二三
    號遷讓房屋事件調查時，上訴人丁○○均稱Ａ、Ｂ、Ｃ、Ｄ部分均係其父親林金
    賜所建（參該卷第五十七、六十一、六十五、六十七、八十九頁等），且上訴人
    丁○○一直居住在系爭房屋上，居然不知緊鄰之Ｄ部分之使用人即林金賜之友人
    之姓名，亦顯有違常理，而Ｃ部分乃係附於Ｂ部分之上，供作陽台及曬衣之用，
    應屬Ｂ之一部分，難認有獨立之所有權，綜上，堪認Ａ、Ｂ、Ｃ、Ｄ部分均係林
    金賜所興建。又據被上訴人所提財產分類明細表，系爭宿舍原為舊式木造建築，
    而現在系爭土地上之建物Ａ、Ｂ、Ｃ、Ｄ部分則為磚木造或鋼骨造，結構顯然不
    同；且系爭房屋曾經被上訴人父親林金賜拆除重建之事實，亦業經台灣嘉義地方
    法院八十八年度簡上字第二三號請求遷讓房屋事件民事判決確定在案。於訴訟過
    程中經現場履勘調查結果發現：系爭房屋之屋頂及牆壁雖然留有比較舊之木板及
    柱子，但由其下層牆壁部分已非木造牆壁而係水泥磚牆；且屋頂部分已非磚瓦蓋
    頂而係石綿瓦蓋頂，顯與原係木板牆壁、磚瓦蓋頂之原有建築物截然不同；另証
    人黃廖松亦証稱系爭三０八號房屋拆掉重新整理，用拆掉後之舊材料重建等語（
    詳台灣嘉義地方法院八十八年度簡上字第二三號判決理由（一）（二））。依上
    所述，堪認原宿舍業經拆除重建，而非僅係修繕而已。上訴人丁○○主張僅係修
    繕云云，尚非可採。按繼承人自繼承開始時，除本法另有規定外，承受被繼承人
    財產上之一切權利、義務，民法第一千一百四十八條定有明文。本件被上訴人原
    有公有宿舍既經林金賜拆除重建而滅失，重建及增建之建築物又屬林金賜原始取
    得。另依被上訴人提出之戶籍謄本顯示，林金賜業於八十三年間死亡，其配偶亦
    於民國六十四年死亡，則系爭房屋Ａ、Ｂ、Ｃ、Ｄ部分之所有權，應自被繼承人
    林金賜死亡時起，由林金賜之繼承人即上訴人等繼承而為公同共有。雖上訴人戊
    ○○、己○○、丙○○、乙○○、甲○○未居住系爭房屋，然渠等對於系爭房屋
    佔用系爭土地，仍負有管領處分之權利義務，其妨礙被上訴人使用、收益系爭土
    地，被上訴人依民法第七百六十七條規定，請求上訴人拆除系爭房屋即如原審判
    決附圖所示Ａ、Ｂ、Ｃ、Ｄ部分建物，為有理由，應予准許。
四、按因不可歸責於債務人之事由，致給付不能者，債務人免給付之義務，民法第二
    百二十五條第一項定有明文。次按借用人應於契約所定期限屆滿時，返還借用物
    ；未定期限者，應於依借貸之目的使用完畢時返還之，又借用人死亡者，貸與人
　　得終止契約，民法第四百七十條第一項前段、第四百七十二條第四款分別定有明
　　文。再按於任職期間，因職務關係所配給之宿舍，核其性質為使用借貸之法律關
    係，然此僅因當時職務關係之目的的而貸與借用人使用，於渠等調職時，即應認
    為使用借貸之目的終了，故借用人應即返還借用之宿舍，又該使用借貸契約之標
    的物為宿舍本身，亦即所借用者主要為宿舍，宿舍所坐落之土地僅因宿舍使用性
    質上之因素，而附隨提供使用，應無疑義。查林金賜因任職關係，而獲配住原宿
    舍，被上訴人與林金賜間成立使用借貸契約，而兩造無法舉證雙方有明確約定返
    還期限，是為未定期限之使用借貸契約。又被上訴人原提供之宿舍，業經林金賜
　　於七十五年間全部拆除重建為原審判決附圖所示Ａ、Ｂ、Ｃ、Ｄ部分即系爭房屋
　　，並由林金賜原始取得其所有權，則上述使用借貸契約之標的物已滅失不存在，
　　被上訴人已無法依照原使用借貸契約提供借用物供借用人林金賜使用，而無法提
　　供事由不可歸責於被上訴人，依照前述民法規定，被上訴人已無提供系爭宿舍予
　　林金賜使用之義務。且依職務宿舍借貸契約之本質，系爭土地僅係附隨宿舍供借
　　用人使用，尚難謂在原宿舍滅失後，使用借貸契約仍存在於系爭土地上，是林金
　　賜對於系爭土地已無合法之佔有權源。被上訴人主張本件為未定期之使用借貸關
　　係，已逾四十餘年，被上訴人終止契約請求權已罹於時效，從而不當得利及租金
　　請求亦罹於時效云云，顯屬誤解。
五、林金賜業於三十七年間調離被上訴人學校，依借貸之目的應認已使用完畢時，負
    有返還之義務，上訴人雖舉行政院七十四年五月十八日以台七十四人政肆字第一
    四九二七號函規定，主張亦應有其適用。惟該函之釋示並不適用於調職人員，且
    僅以宿舍之產權屬退休時服務機關所有為限，亦有被上訴人提出之行政院人事行
    政局八十七年十月一日八十七局住福字第三一二九一六號函可憑。被上訴人雖辯
    以依法規不溯及既往原則，本件應無行政院人事行政局八十七年十月一日八十七
    局住福字第三一二九一六號函之適用云云，然本件系爭之法律事實，於行政院人
    事行政局八十七年十月一日八十七局住福字第三一二九一六號函示時，既尚未終
    結而繼續存在，自應依行政院人事行政局八十七年十月一日八十七局住福字第三
    一二九一六號函所為之釋示辦理；況上訴人之父林金賜獲配住之原宿舍，已因林
    金賜拆除重建而不存在已如前述，上訴人主張續住亦無從准許。
六、按無權占有他人之土地，係侵害該土地所有人之所有權，應構成侵權行為，被害
    人對於侵權行為人得請求賠償相當於租金之損害（最高法院六十七年度台上字第
    三六二二號判例參照）；又數人共同不法侵害他人之權利者，連帶負損害賠償責
    任，民法第一百八十五條第一項前段亦有明定。再按無法律上之原因而受利益，
    致他人受損害者，應返還其利益，民法第一百七十九條定有明文。無權占有他人
    房地，可能獲得相當於租金之利益，亦有最高法院六十一年台上字第一六九五號
    判例足資參照。本件系爭房屋Ａ、Ｂ、Ｃ、Ｄ部分屬林金賜原始取得，並為林金
    賜之全體繼承人即上訴人全體繼承而為公同共有，其中上訴人戊○○、己○○、
    丙○○、乙○○、甲○○亦係林金賜之繼承人，對於系爭房屋仍負有管領處分之
    權利義務，系爭房屋佔用系爭土地，致妨礙被上訴人使用、收益系爭土地之權能
    ，已如前述，則其獲有相當於租金之不當得利，並致被上訴人受有損害，是被上
    訴人請求上訴人給付相當於租金之不當得利，應予准許。上訴人戊○○、己○○
    、丙○○、乙○○、甲○○主張未居住於系爭房屋，不負不當得利之返還義務云
    云，尚無可採。又城市地方房屋之租金，以不超過土地及其建築物申報總價額年
    息百分之十為限，而此項規定於租用基地建築房屋者亦得準用，土地法第九十七
    條第一項、第一百零五條分別定有明文。又所謂土地價額係指法定地價而言；土
    地所有人依土地法所申報之地價為法定地價，土地法第一百四十八條、土地法施
    行法第二十五條、平均地權條例第十六條前段亦定有明文。查林金賜於三十七年
    間即調離被上訴人學校，於七十五年間拆除全部原宿舍，重建系爭房屋即如原審
　　判決附圖所示Ａ、Ｂ、Ｃ、Ｄ部分面積共一九九平方公尺，被上訴人於八十一年
　　十一月三十一日終止雙方之使用借貸契約，林金賜於八十三年間死亡，由上訴人
　　全體繼承取得系爭房屋，已如前述。而本件係於九十年四月十八日起訴，有起訴
　　狀上之台灣嘉義地方法院收狀戳可憑，是被上訴人請求起訴前五年期間相當於租
　　金之不當得利，應予准許。而系爭土地八十三年七月申報地價為每平方公尺一萬
　　八千六百元、八十六年七月之申報地價及八十九年七月之申報地價均為每平方公
　　尺一萬九千零六十七元等情，亦有被上訴人提出之嘉義市地政事務所地價證明書
　　及土地謄本在卷可稽。本院審酌系爭土地面臨嘉義市永和市場，並靠近嘉義市○
　　○路，隔垂楊路斜對面即為垂楊國小，且經詢問對面商家，租用房屋前面攤位約
　　日租三百元，交通十分便利，經濟價值甚高，上訴人丁○○在系爭房屋前面販賣
　　香燭等情，業經原法院至現場勘驗查明，有勘驗筆錄在卷足憑。因認為系爭土地
　　租金以該地申報總價額年息百分之六計算為適當，則被上訴人得請求上訴人給付
　　相當於租金之損害賠償，共計一百一十三萬一千七百九十五元（元以下均四捨五
　　入）。即八十五年五月一日至八十六年六月：二十五萬九千零九十八元（１８６
　　００×１９９×６﹪）×１４∕１２＝２５９０９８），八十六年七月至九十年
　　四月三十日：八十七萬二千六百九十七元（１９０６７×１９９×６﹪）×（３
　　＋１０∕１２）＝８７２６９７）。
七、從而，被上訴人本於民法第七百六十七條之規定，請求上訴人拆除系爭房屋，並
　　將系爭土地返還被上訴人，另依民法第一百八十四條、第一百八十五條、第一百
　　七十九條之規定，請求上訴人連帶給付一百一十三萬一千七百九十五元（２５９
　　０９８＋８７２６９７）元及自起訴狀繕本送達之翌日即九十年七月二十六日起
　　至清償日止，按年息百分之五計算之遲延利息，並請求上訴人自九十年五月一日
　　起至拆屋還地之日止，按月連帶給付被上訴人一萬八千九百七十二元（１９０６
　　７×１９９×６﹪）×１∕１２＝１８９７２，元以下四捨五入），洵屬有據，
　　應予准許。
八、原審判命上訴人應將坐落系爭土地上如原審判決附圖所示編號Ａ、Ｂ、Ｃ、Ｄ部
　　分，面積分別為六十一、九十四、三、四十一平方公尺之建物拆除，並將上開土
　　地交還予被上訴人；並命上訴人應連帶給付被上訴人一百一十三萬一千七百九十
　　五元之不當得利，及自民國九十年七月二十六日起至清償日止，按年息百分之五
　　計算之利息；及自民國九十年五月一日起至返還上開土地之日止，按月連帶給付
　　被上訴人一萬八千九百七十二元，並依兩造之聲請，分別酌定相當擔保金額併予
　　宣告假執行及免為假執行，及認拆屋還地部分，非立時可就，爰依職權諭知六個
　　月之履行期間，經核並無不合。上訴意旨指摘原判決不當，求予廢棄改判，為無
　　理由，應予駁回。
九、本件事證已臻明確，兩造其餘之攻擊防禦方法及舉證，均不影響本判決之結果，
    爰不另一一論述，併此敘明。
十、據上論結，本件上訴為無理由，依民事訴訟法第四百四十九條條第一項、第八十
    五條第二項，判決如主文。
中　　　華　　　民　　　國　　九十一　　年　　　三　　 月　　 　五　　　日
　　　　　　                        臺灣高等法院臺南分院民事第二庭
~B1審判長法官　吳　　志　　誠
~B2　　　法官　李　　文　　賢
~B3　　　法官　楊　　省　　三
右為正本係按原本作而成。
如對本判決上訴，須於判決送達後二十日內向本院提出上訴狀，未表明上訴理由者，
應於上訴後二十日內向本院提出理由書。
中　　　華　　　民　　　國　　九十一　　年　　　三　　 月　　　 六　　　日
~B法院書記官　謝　　淑　　玉
